【裁判字號】    90,台上,6988
【裁判日期】    901115
【裁判案由】    盜匪
【裁判全文】
最高法院刑事判決                                九十年度台上字第六九八八號
    上  訴  人  甲○○
                乙○○
右上訴人等因盜匪案件，不服台灣高等法院中華民國九十年七月六日第二審判決（八
十九年度上訴字第五九八號，起訴案號：台灣基隆地方法院檢察署八十八年度偵字第
四三九三號），提起上訴，本院判決如左：
    主  文
原判決關於甲○○部分撤銷，發回台灣高等法院。
乙○○之上訴駁回。
    理  由
一撤銷發回部分：
本件原判決認定上訴人甲○○與乙○○、周威良等，均係基隆市○○區○○路二六二
號「羅傑建設－名人巷」大樓住戶，因缺乏生活費，由乙○○提議強劫便利商店，經
甲○○、周威良同意後，即共同意圖為自己不法之所有，先至乙○○及曾錐銘住處拿
取渠等所有之水果刀二把為強劫之工具，其中一把藏置在周威良所有之綠色手提袋中
，另一把則由乙○○藏放在其胸前衣內，甲○○頭戴周威良所有銀色安全帽，周威良
則頭戴乙○○所有之白紫色相間全罩式安全帽各乙頂，於民國八十八年七月三日凌晨
五時四十分許，由乙○○騎乘先行卸下車牌之ＭＣＮ－一五九號深藍色機車，搭載甲
○○、周威良二人前往基隆市○○路二九九號「ＯＫ便利商店」強劫財物，途經基隆
市○○路三○九號「檳榔世家」檳榔攤前，即按事先約定之計畫，由乙○○先行下車
佯找該檳榔攤老闆高三奇未遇後，即逕以步行前往該「ＯＫ便利商店」，甲○○與周
威良二人則共乘該機車前往該便利商店門前，以猜拳方式決定由周威良入內強劫，甲
○○則騎機車在便利商店門口接應，周威良旋持水果刀在該便利商店門外來回走動觀
察店內情況準備強劫，迨當日清晨五時五十九分零九秒時，乙○○先行走入該「ＯＫ
便利商店」內喬裝顧客購買香菸及飲料後，周威良見店內並無其他顧客，隨即頭戴白
紫色相間全罩式安全帽，手持綠色手提袋及水果刀一把，於同日清晨五時五十九分二
十六秒尾隨乙○○之後進入該店內，旋至收銀檯內以水果刀抵住店員吳彥儒背後腰部
，命其將櫃檯內所有之現款交出，以強暴方式致使吳彥儒不能抗拒，因將收銀機內及
櫃檯下存放之紙鈔及硬幣共計新台幣（下同）一萬四千二百元，放入周威良所持之綠
色手提袋內，得手後即返身逃出該店，並坐上甲○○所騎機車逸去，乙○○見狀亦佯
作追趕狀，隨周威良之後迅速逃離該店，嗣周威良、甲○○、乙○○先後返回周威良
住處朋分盜匪所得贓款，甲○○分得四千五百元、乙○○分得五千元、周威良分得四
千七百元，並將強劫所用之水果刀二把、綠色手提袋及甲○○、周威良所穿之衣、鞋
交由曾錐銘丟棄。嗣經吳彥儒報警先逮捕周威良，並扣得贓款四千三百二十元。繼又
查獲乙○○、甲○○，並將盜匪所得財物八千六百二十元發還被害人等情。因而撤銷
第一審關於甲○○部分之判決，改判論處甲○○共同意圖為自己不法之所有，以強暴
致使不能抗拒，而使他人交付其物罪刑，固非無見。
惟查上訴人甲○○係被訴犯懲治盜匪條例第五條第一項第一款之罪，為法定最輕本刑
為七年以上有期徒刑之罪，依刑事訴訟法第三十一條第一項之規定，係應行強制辯護
之案件，甲○○在原審已於八十九年二月二十九日與乙○○共同選任蘇錦霞律師為其
辯護人，有委任狀在卷可稽（原審卷(一)第三十九頁），然依卷附審判筆錄之記載：「
審判長法官請選任辯護人為被告辯護。選任辯護人蘇錦霞律師為被告乙○○辯護，辯
護意旨詳如上訴理由狀所載。」（原審卷(二)第一四○頁），等語以觀，選任辯護人並
未為甲○○辯護，乃原審即行辯論終結，並定期宣判，此部分所踐行之訴訟程序，難
認為適法。甲○○上訴意旨指摘原判決關於此部分不當，非無理由，應認有撤銷發回
更審之原因。
二上訴駁回部分：
按刑事訴訟法第三百七十七條規定，上訴於第三審法院，非以判決違背法令為理由，
不得為之。是提起第三審上訴，應以原判決違背法令為理由，係屬法定要件。如果上
訴理由狀並未依據卷內訴訟資料，具體指摘原判決不適用何種法則或如何適用不當，
或所指摘原判決違法情事，顯與法律規定得為第三審上訴理由之違法情形，不相適合
時，均應認其上訴為違背法律上之程式，予以駁回。本件上訴人乙○○上訴意旨略稱
：(一)、原判決認定強劫所用之二把刀，一把交給周威良藏置於其綠色手提袋內，一把
由乙○○藏放在其胸前衣內，與警訊筆錄所載，一把交給周威良，一把交給甲○○不
同，原判決對此未詳予調查究明，難令心服。(二)、原判決對於被強劫之ＯＫ便利商店
錄影帶上有關乙○○衝向周威良，大喊你在幹什麼，把手提袋放下，證人蕭仁富、吳
彥儒證明乙○○制止周威良強劫未果，曾留下姓名、住址、電話以待協助警方調查，
及周威良、甲○○等所供因乙○○向派出所報案，才指其為共犯等有利之證據，一概
不採，其判決當然為違背法令。(三)、依ＯＫ便利商店店員吳彥儒、蕭仁富所供被強劫
之財物約為九千六百餘元，原判決未詳予查明，以擬制推測方式認定為一萬四千二百
元，其判決當然違背法令等語。
惟查原判決認定乙○○有原判決事實欄所記載之犯行，係依憑共同被告周威良、甲○
○、曾錐銘之供述、證人曾嘉玲、吳彥儒、蕭仁富之證言、卷附贓物認領保管收據乙
紙、「ＯＫ便利商店」監視錄影帶、「羅傑建設－名人巷」大樓電梯監視錄影帶及各
該錄影帶勘驗筆錄、扣案水果刀二把、安全帽二頂、綠色手提袋一個等相關證據，參
酌乙○○之部分供述，予以綜合判斷，因而撤銷第一審關於乙○○部分之判決，改判
論處乙○○共同意圖為自己不法之所有，以強暴致使不能抗拒，而使人交付其物罪刑
，已詳予說明其所憑之證據及其認定之理由。而以本件強劫「ＯＫ便利商店」，係由
乙○○提議並策畫，再攜帶二把水果刀，由乙○○以機車載周威良、甲○○前往強劫
，得手後三人返回周威良住處分贓，並要求曾錐銘代為丟棄強劫時所穿之衣物及所使
用之水果刀、手提袋等情，已據周威良、甲○○、曾錐銘供述綦詳。出發強劫前所預
藏之二把水果刀，一把係放置在周威良所有之綠色手提袋中，另一把係藏置於乙○○
胸前衣內，在檳榔世家檳榔攤前因掉落在地面，才再置入該綠色手提袋內，亦據周威
良及曾嘉玲分別供述明確。又依卷附「ＯＫ便利商店」之監視錄影帶所示，周威良、
甲○○抵達該商店時，並未立即進入強劫，而係俟乙○○進入購買香菸及飲料後，再
由周威良後進入並手持水果刀逼迫店員吳彥儒交出現鈔及硬幣，當時乙○○與周威良
相距約三步遠，乙○○於周威良得手後始質問其「在幹什麼﹖」，周威良隨即倒退離
去，乙○○亦隨之追出等情，有勘驗筆錄可稽，並經蕭仁富、吳彥儒供證在卷。足徵
周威良、甲○○所供，彼等事前計畫，先由乙○○入內探看，見無人再暗示周威良進
入強劫之情，與事實相符。況乙○○苟非與周威良、甲○○共謀強劫該商店，何以當
時與周威良相隔只三步遠，竟未出言阻止，任令其強劫得手後始出言干涉及自後追趕
，事後並返回周威良住處分贓。是其於周威良強劫得手後，出言喝止並自後追趕，以
及將載有其為「羅傑建設－名人巷」主任委員及住址等資料之字條交付吳彥儒，無非
係在掩飾其為共犯之身分，避免被追緝，均不足採為其有利之證明。共同被告周威良
於偵查中雖曾供稱：係由甲○○提議強劫，並由彼二人前往強劫。甲○○於原審及第
一審改稱：警訊中所供不實在，不知周威良、乙○○係前往強劫云云。與其警訊中所
供不符，且彼等復陳明係應乙○○父母之請求，由彼二人擔下本件之罪，勿涉及乙○
○，才為如此供述，證人即周威良之父母周金明、陳彩鸞於原審亦證實有此請託之事
。周威良、甲○○此部分供述，顯係事後迴護乙○○之詞，亦不足採信。就乙○○否
認犯罪，所辯各節，認係卸責之詞，不足採信，於理由內分別予以指駁。復明上訴
人等與甲○○共同強劫所得之紙鈔及硬幣共一萬四千二百元，乙○○分得五千元、周
威良分得四千七百元、甲○○分得四千五百元，已據周威良、甲○○供述明確，雖該
商店之店員供稱被強劫之財物經店長結算告知約為九千六百餘元云云。然吳彥儒於倉
皇交付零散之紙鈔、硬幣時，未及核算或留下資料，其金額自以周威良等事後分贓時
核算之金額為正確可信。所為論斷，均有卷存資料可資覆按，從形式上觀察，並無所
謂違背法令之情形存在。乙○○上訴意旨，並未依據卷內資料具體指摘原判決有何違
背法令之情形，仍執陳詞，或就原判決已調查說明之事項，或就原審採證認事及判斷
證據證明力之職權行使，漫指其違法，再為事實上之爭執，難認係適法上訴第三審之
理由。此部分上訴為違背法律上之程式，應予駁回。
據上論結，應依刑事訴訟法第三百九十七條、第四百零一條、第三百九十五條前段，
判決如主文。
中      華      民      國     九十     年     十一     月     十五     日
                              最高法院刑事第四庭
                                  審判長法官  董  明  霈
                                        法官  丁  錦  清
                                        法官  林  茂  雄
                                        法官  王  居  財
                                        法官  張  祺  祥
      右正本證明與原本無異
                                              書  記  官
中      華      民      國     九十     年     十一     月    二十二    日


司法院資訊處製作；財團法人民間司法改革基金會備份。
